【裁判字號】    97,台上,1954
【裁判日期】    970918
【裁判案由】    塗銷所有權移轉登記
【裁判全文】
最高法院民事判決            九十七年度台上字第一九五四號
上  訴  人  甲○○
訴訟代理人  陳國瑞律師
被 上訴 人  乙○○
            丙○○
            丁○○
共     同
訴訟代理人  吳永茂律師
            羅玲郁律師
上列當事人間請求塗銷所有權移轉登記事件，上訴人對於中華民
國九十七年五月六日台灣高等法院台南分院第二審判決（九十六
年度重上字第六二號），提起上訴，本院判決如下：
    主  文
上訴駁回。
第三審訴訟費用由上訴人負擔。
    理  由
木件上訴人主張：坐落台南縣善化鎮○○段四二○之二五號及同
段四二○之三一號土地（下稱系爭土地），原為伊所有，被上訴
人乙○○為伊之長子，被上訴人丙○○為伊之長媳，二人於民國
八十一、八十二年間向伊陳稱願長期扶養伊，請求伊將系爭土地
及其上未辦保存登記建物即門牌號碼台南縣善化鎮○○路三一二
號房屋（下稱系爭房屋）贈與乙○○、丙○○夫婦二人。經伊同
意後，先由乙○○、丙○○要求伊於八十一年十二月二十二日與
被上訴人丁○○通謀虛偽訂立買賣契約，並持以向善化地政事務
所，辦理系爭土地之所有權移轉登記。嗣再由丁○○於八十二年
六月三十日與丙○○訂立通謀虛偽之土地買賣契約，將系爭土地
再移轉所有權登記指定登記於丙○○名下。上開買賣契約之債權
行為，及所有權移轉登記之物權行為，均屬通謀虛偽意思表示，
依民法第八十七條之規定，皆屬無效。另丁○○所為系爭上地所
有權移轉登記予丙○○之物權行為，未經伊同意，亦屬無效之物
權行為。又乙○○及丙○○，依法對伊負有法定扶養義務，卻向
伊表示自九十五年七月十一日以後即不願再負扶養義務，並於同
年八月初強令伊書立協議書，將伊趕出家門。縱令伊與乙○○、
丙○○間就系爭土地有贈與契約，伊亦得依民法第四百十二條第
一項、第四百十六條第一項第二款規定撤銷贈與契約，乙○○、
丙○○二人受有系爭土地所有權自屬不當得利，且無權占有系爭
土地及房屋等情。依民法第七百六十七條、第一百七十九條規定
，求為(一)確認伊與丁○○及丁○○與丙○○間就系爭土地所為之
買賣關係不存在，命(二)丁○○、丙○○分別將系爭土地所有權移
轉登記塗銷(三)乙○○、丙○○將系爭土地及房屋返還與伊之判決
。
被上訴人則以：系爭土地係乙○○之祖母羅林怨欲贈與乙○○，
因乙○○年幼，暫借名登記於上訴人名下，兩造間於八十一年間
就系爭土地所為移轉登記行為，係上訴人將借名登記之系爭土地
返還於伊。縱如上訴人所言係基於贈與關係，然當時確係為節省
稅賦而在上訴人及乙○○皆知情下，與丁○○作成買賣，以規避
稅捐，半年後丁○○即將系爭土地返還，並經乙○○同意登記與
丙○○名下，絕非通謀虛偽意思表示。乙○○及丙○○自六十九
年起至今已將近三十年扶養上訴人，絕無不盡扶養義務之事，自
不合於撤銷贈與之原因等語，資為抗辯。
原審斟酌全辯論意旨及調查證據之結果，以：依證人即承辦系爭
土地移轉登記之代書陳秉緣之證詞，上訴人與丁○○間，及丁○
○與丙○○間，就系爭土地之移轉登記，實係上訴人為贈與系爭
土地且為節省贈與稅，先以買賣為登記原因，將系爭土地由上訴
人名下移轉所有權登記至丁○○名下，再以買賣為原因由丁○○
名下移轉至丙○○名下，其等間並無任何之買賣關係存在，而係
上訴人贈與乙○○，而由乙○○借名登記予丙○○，並非通謀虛
偽意思表示。又依證人陳秉緣及林明進之證述，並無任何證據足
資認定兩造間確有約定系爭房地之贈與附有丙○○、乙○○扶養
上訴人之負擔。而乙○○為上訴人之長子，固對上訴人負有法定
第一順位扶養義務；然丙○○僅係上訴人之長媳，又未與上訴人
同居，對上訴人自無法定扶養義務存在。據證人陳榮祥證述，在
九十五年七月十日之前，乙○○、丙○○與上訴人相處之情形尚
稱融洽，且有盡撫養義務之情形。另乙○○自八十六年五月二十
日起即為上訴人投保新光人壽十年滿期之「長樂終生壽險」，至
九十六年五月二十日已繳滿十年，其保險費均由乙○○繳付，而
上開保險紅利及匯款均存入上訴人之帳戶內，上訴人可隨時提領
運用。又九十六年十二月十三日、十七日乙○○偕同友人鄭吉雄
、王福建至台南市○○路○段九十四之一號接上訴人至台南縣善
化鎮○○路六六一號供養，業經證人羅吉籐證述無訛。而上訴人
雖同意乙○○給予二百萬元現金，另外每月給予一萬元生活費，
惟希望住在祖厝台南縣善化鎮○○路三一二號房子，且不同意上
述「長樂終生壽險」，其受益人恢復為乙○○，因而未成立和解
，但不能因而認定乙○○有未盡扶養義務。再依據協議書之見證
人蔡明洲及陳保全之證言，上訴人主張乙○○及丙○○強迫上訴
人於九十五年八月二日簽立之協議書，係要將上訴人趕出家門之
意思，亦非事實。上訴人所提出之存證信函乃其個人之片面之詞
，無從證明乙○○及丙○○有要將上訴人趕出家門之事實。至於
上訴人之次子羅吉籐、三子羅憲明為扶養上訴人之事，與乙○○
交惡，所為之證詞自不免不利乙○○，尚無從作為有利上訴人之
依據，要難執此認乙○○及丙○○自九十五年七月十日以後有何
對上訴人未盡扶養義務之情形。乙○○既無對上訴人未盡法定扶
養義務之情形，上訴人自不得依民法第四百十六條第一項第二款
規定撤銷其對乙○○之贈與。另上訴人與丁○○間，及丁○○與
丙○○間就系爭土地之移轉所有權登記，並不存在買賣關係之事
實，為兩造所不爭，且上訴人不得請求丙○○塗銷其所有權移轉
登記以回復為丁○○名義，並請求丁○○塗銷其所有權移轉登記
。則上訴人訴請確認渠等間就系爭土地之買賣關係不存在，自無
即受確認判決之法律上利益。從而，上訴人請求確認伊與丁○○
及丁○○與丙○○間就系爭土地所為之買賣關係不存在，並命丁
○○、丙○○分別將系爭土地所有權移轉登記塗銷及乙○○、丙
○○將系爭土地及房屋返還，為無理由，為其心證之所由得，並
說明兩造其餘攻擊防禦方法及證據資料，毋庸審酌之理由，爰維
持第一審所為上訴人敗訴之判決，駁回其上訴。
查虛偽意思表示，隱藏他項法律行為者，適用關於該項法律行為
之規定，民法第八十七條第二項定有明文。系爭土地係上訴人同
意贈與乙○○、丙○○，而先後以買賣為原因移轉登記與丁○○
及丙○○，乃上訴人所自認之事實（見一審卷(一)四頁）。則該虛
偽買賣行為所隱藏之贈與行為，並不因之而無效，仍應適用關於
贈與之規定。系爭土地本於所隱藏贈與而為之所有權移轉登記，
既非無效，即不得訴請塗銷。且丁○○取得系爭土地所有權移轉
登記既為有效，其嗣後再移轉登記予丙○○之物權行為，雖未經
上訴人之同意，亦非無效之物權行為。又上訴人既不得請求丙○
○及丁○○塗銷其所有權移轉登記，自亦無訴請確認渠等間之買
賣關係不存在判決之法律上利益。再者，本件贈與並未附有負擔
，乙○○亦無不履行扶養義務之情事，上訴人不得依民法第四百
十二條第一項、第四百十六條第一項第二款撤銷贈與，乃原審本
其取捨證據、認定事實及適用法律之職權行使所合法確定之事實
，乙○○、丙○○占有系爭房屋即非不當得利或無權占有，上訴
人亦不得請求交還。原審因而為上訴人不利之判決，經核於法並
無違誤。至於其餘贅述之理由之當否，與判決結果不生影響。上
訴論旨，徒以原審認定事實、取捨證據暨其他與判決基礎無涉之
理由，指摘原判決不當，求予廢棄，非有理由。
據上論結，本件上訴為無理由。依民事訴訟法第四百八十一條、
第四百四十九條第一項、第七十八條，判決如主文。
中    華    民    國  九十七  年    九    月   十八   日
                      最高法院民事第六庭
                          審判長法官  朱  建  男
                                法官  顏  南  全
                                法官  林  大  洋
                                法官  沈  方  維
                                法官  陳  碧  玉
      本件正本證明與原本無異
                                      書  記  官
中    華    民    國  九十七  年    十    月    一    日
                                                     Ｒ


司法院資訊處製作；財團法人民間司法改革基金會備份。
